臺灣嘉義地方法院民事判決　九十三年度訴字第八七號
　　原　　　告　乙○○
　　被　　　告　甲○○
右當事人間請求給付貨款事件，本院於民國九十三年六月九日言詞辯論終結，判決如
左：
    主      文
原告之訴駁回。
訴訟費用由原告負擔。
    事實及理由
壹、原告主張：
    一、被告於民國七十二年間向原告買雞，被告以五張支票金額共新臺幣（下同）
        五十一萬三千五百元作為價金之支付，然原告提示支票均遭退票，而於七十
        三年提出詐欺告訴。原告從七十二年十一月八日最後一張退票以後才開始向
        被告討債，原告之妻於同年、七十九年、八十一年、八十二年多次至被告位
        於嘉義市西市之舊住處，催討買賣價金，惟被告仍未償還。
    二、被告確實曾打電話向原告詢問價格及抓雞地點後訂購雞隻，若被告未訂雞，
        依被告之為人，當不可能簽發系爭五張支票，故依票據、買賣之法律關係請
        求被告給付五十一萬三千五百元。
    三、證據：提出退票理由單六紙、支票五紙、里長證明書及照片各一份（以上均
        為影本），並聲請訊問證人蔡金菊。
貳、被告抗辯：
    一、被告未曾向原告訂購雞隻，因被告母親呂吳銀魚在嘉義市西市場經營雞隻生
        意，被告只是幫忙母親賣雞而負責載送雞隻至官田、中庄、虎尾、內角等地
        軍營，五張支票係應母親要求所簽發。況買賣價金請求權已時效消滅，被告
        亦得拒絕給付。而自七十二年以後，被告早已不住在西市場，故不知悉原告
        曾向其催討價金。
    二、證據：提出九十二年度偵字第八一一二號不起訴處分書。
參、本院依職權訊問證人呂年貴、呂聰明。
肆、本院判斷：
    一、原告主張持有被告所簽發之五張支票金額共五十一萬三千五百元，於七十二
        年間提示均遭拒絕付款，有支票及退票理由單附卷為憑，被告對此亦未爭執
        ，應認為真實。而原告主張七十二年間被告曾向其購買雞隻，則為被告所否
        認，並以上開情詞置辯，故應審究者係被告是否為系爭買賣契約之買受人、
        票據債權是否已罹於時效。
    二、買賣價金請求權部分：
        １、按當事人主張有利於己之事實者，就其事實有舉證之責任。民事訴訟法
            第二百七十七條前段定有明文。被告之兄即證人呂年貴證稱：被告未曾
            向原告訂雞，且因被告係往返於家中、軍營兩地之間送貨，故被告並無
            與其一起至原告家抓雞。被告之父即呂聰明則證稱：被告僅負責開車載
            送雞隻至中庄、官田等地軍營，被告並未處理買賣雞隻事務，訂雞的不
            是被告，呂吳銀魚在市場係老闆，是由呂吳銀魚處理及支付買雞、賣雞
            的錢（九十三年五月十七日準備程序筆錄第四頁至第六頁）。故被告抗
            辯其僅負責載運雞隻至軍營，並未向原告訂雞等語，核與上開證言相符
            ，應可採信。
        ２、證人蔡金菊雖證述知悉被告有向原告買雞，然其證述：「（問：被告於
            何時向原告買雞？）答：詳細日期不記得，我負責去向被告收取系爭買
            賣價款，可是都收不到。（問：是否記得最後一次向被告催討款項情形
            ？最後一次催討有無當面見到被告？）答：我都是到市場去收錢，每次
            收錢都只看到被告的哥哥及爸爸，並無看到被告。我每次收錢都是向被
            告哥哥或爸爸收錢。（問：為何不直接向被告催討款項？）答：被告是
            開票給他爸爸，當然我要向他爸爸收錢」，故認蔡金菊僅負責催討買賣
            價金，並未參與系爭買賣契約之訂立，故其所為被告有向原告買雞之證
            詞，即不能為有利於原告之認定。
            況原告亦自承：「（問：為何催討款項都向被告父親要？）答：因為向
            我們訂雞的都是被告的哥哥呂年貴或是爸爸，七十年至七十二年間毛雞
            買賣大部分都是被告哥哥打電話來訂雞的，被告、被告的爸爸也有打電
            話來訂過」（同年四月十二日準備程序筆錄第六頁）。基於票據之流通
            性，執票人與發票人間未必存有原因關係，故原告主張若非被告係買受
            人，被告豈會簽發票據等語，即屬無由。而原告亦未能舉證買賣契約係
            由其與被告所訂立，故原告依買賣契約請求被告給付價金，實屬無據。
        ３、縱認被告係契約當事人，蔡金菊雖證述於八十幾年間曾至西市向被告催
            討款項，惟證稱：其每次收錢均只看到被告之兄及其父，並未看到被告
            ，其每次收錢都係向被告之兄及其父收錢。故被告所辯七十二年間雞隻
            生意結束後早已未住在西市等語，應可採信。
            消滅時效固得因請求而中斷，惟原告於七十二年提示遭退票後既未向被
            告本人為請求，即非合法之請求，故自原告所持最後一張遭退票之支票
            （發票日為七十二年十一月八日，退票日為同年月二十四日），系爭五
            筆買賣價款，至遲已於八十七年十一月二十四日罹於時效；而原告於此
            期間，除於七十三間、九十二年提出刑事詐欺告訴外，並未對被告提起
            民事訴訟，故買賣價金請求權無何時效中斷事由，其已逾消滅時效期間
            ，從而被告抗辯其得拒絕給付等語，即為可採。
    三、票據債權部分：
        票據上之權利，對支票發票人自發票日起算，一年間不行使，因時效而消滅
        。票據法第二十二條第一項定有明文。由民法第一百三十條之規定而觀，時
        效因請求而中斷者，請求人苟欲保持中斷之效力，非於請求後六個月內起訴
        不可。如僅繼續不斷的為請求，而未於請求後六個月內起訴，其中斷之效力
        ，即無由保持。最高法院著有七一年臺上第三四三五號判例得資參照。
        原告為系爭票據之提示，固生中斷時效之效力，惟依上開法條及判例意旨，
        原告應於提示後六個月提起民事訴訟，若未起訴，則依民法第一百三十條，
        時效視為不中斷。原告未於提示後六個月內起訴，故系爭五筆票據債權，自
        原告所持最後一張遭退票之支票（發票日為七十二年十一月八日，退票日為
        同年月二十四日），至遲已於七十三年十一月二十四日罹於時效，故被告所
        為時效完成得拒絕給付之抗辯，係屬可採。
    綜上所述，被告並非契約當事人，故原告不得依買賣契約請求被告給付，縱被告
    係買受人，惟買賣價金請求權及票據債權均已罹於時效，從而，原告依買賣及票
    據之法律關係，訴請被告給付五十一萬三千五百元，為無理由，應予駁回。
伍、結論：原告之訴為無理由，依民事訴訟法第七十八條，判決如主文。
中　　　華　　　民　　　國　　九十三　　年　　　六　　　月   二十三　　日
~B臺灣嘉義地方法院民事第二庭
~B審判長法　官　甘大空
~B　　  法　官　賴秀蘭
~B　　  法　官　陳琪媛
右為正本係照原本作成。
如對本判決上訴，須於判決送達後廿日內向本院提出上訴狀。
中　　　華　　　民　　　國　　九十三　　年　　　六　　　月　 二十三　　日
~B　　書記官　蕭琪男
